【裁判字號】    97,消債更,1317
【裁判日期】    980110
【裁判案由】    更生事件
【裁判全文】
臺灣臺南地方法院民事裁定          97年度消債更字第1317號
聲  請  人
即  債務人  甲○○
                        10樓.
代  理  人  徐豐益律師
上列當事人因消費者債務清理事件聲請更生及保全處分，本院裁
定如下：
    主  文
更生及延長保全處分之聲請均駁回。
本院於民國九十七年十一月六日所為准許保全處分之裁定應予撤
銷。
聲請費用由聲請人負擔。
    理  由
一、聲請意旨略以：聲請人即債務人甲○○之現有資產僅新臺幣
    （下同）588,409元，債務總額高達2,459,018元，前曾依中
    華民國銀行公會會員辦理消費金融案件無擔保債務協商機制
    ，與債權人庚○信託商業銀行等6家銀行成立協商，約定每
    月應償還20,822元；而聲請人於民國95、96年間每月平均收
    入約36,722元，配偶丙○○外出打工每月賺取約10,000元貼
    補家用，扣除一家3口（含聲請人本人、配偶丙○○、未成
    年之子丁○○）生活必要支出43,082元，尚需繳付協商金額
    20,822元，每月均負債17,182元，自96年1月起，因時下大
    環境影響，己○地區之工商行號多西進南移甚至關廠，故找
    尋工作不易，致丙○○中年失業，且因在家照顧年邁多病之
    父乙○○，無法外出打工貼補家用，故每月入不敷出，致聲
    請人恐慌症、憂鬱症、睡眠障礙等舊疾復發，無法如期繳交
    協商金額而毀諾，顯然有不可歸責於聲請人致履行顯有重大
    困難之事由，為此，依消費者債務清理條例提出更生之聲請
    等語。
二、按聲請更生或清算不合程式或不備其他要件者，法院應以裁
    定駁回之，但其情形可以補正者，法院應定期間先命補正，
    消費者債務清理條例第8條定有明文。次按債務人與金融機
    構協商成立者，不得聲請更生或清算，但因不可歸責於己之
    事由，致履行顯有重大困難者，不在此限；本條例施行前，
    債務人依金融主管機關協調成立之中華民國銀行公會會員辦
    理消費金融案件無擔保債務協商機制與金融機構成立之協商
    ，準用前項之規定，消費者債務清理條例第151條第5項、第
    6項亦分別有明文規定。
三、經查：
  (一)聲請人前於消費者債務清理條例施行前，依金融主管機關協
    調成立之中華民國銀行公會會員辦理消費金融案件無擔保債
    務協商機制，與債權銀行於95年3月30日成立協商，當時聲
    請人之無擔保債務總額為1,666,015元，雙方約定由聲請人
    自95年4月起，分80期，利率0%，每月清償20,822元，至全
    部清償為止，此有債務協商協議書及無擔保債務還款計劃表
    在卷可稽。又聲請人於前述協商成立後，曾依約繳納10期，
    於96年4月間毀諾，有債權人臺灣辛○商業銀行之陳報狀附
    於97年度消債更字第649號卷附卷可參，堪認聲請人之無擔
    保或無優先權之債務總額未逾1,200萬元。
  (二)本院依職權查詢結果，聲請人曾於97年7月3日向本院提出更
    生之聲請（本院97年度消債更字第649號更生事件），前次
    聲請狀中，就資產總價值記載「1.公告現值592,259元，2.
    自用住宅市價評估2,712,000元」，就債務總金額記載「2,
    459,018元」（已列入房貸債務），並提出國稅局財產歸屬
    清單、銀行存摺、不動產估價報告書、債權人清冊為證，而
    聲請人名下確有坐落臺南縣己○市○○段385地號土地1筆及
    同段建號178號即門牌號碼臺南縣己○市○○路○段494號10
    樓建物1棟之不動產所有權，該2筆不動產既經本院民事執行
    處97年度執字第28997號強制執行事件委託建築師事務所估
    價，認其價值總額達2,712,000元，即應以估價結果而非以
    土地公告現值、建物課稅現值之總額為據，是僅以聲請人前
    次聲請狀中所載之內容觀之，其資產總價值顯然已高於其債
    務總金額，難認有不能清償或不能清償之虞之情事，本院於
    97年9月30日駁回其前次聲請時，亦於裁定中表明：若聲請
    人能妥適處分上開不動產，並依聲請人之薪資收入，應能清
    償協商債務等語，作為駁回聲請之理由之一。聲請人旋於97
    年10月30日又提出本件更生之聲請，本次聲請狀中，就資產
    總價值改記載為「588,409元」，債務總金額仍記載為「2,
    459,018元」，僅提出國稅局財產歸屬清單、銀行存摺、債
    權人清冊、財團法人金融聯合徵信中心綜合信用報告為證。
    是聲請人於前次聲請時即知其名下土地及建物均應納入其資
    產總價值內，於前次聲請遭駁回後，卻於本次聲請時刻意省
    略不列載其名下土地及建物之估價總額，致本次聲請狀於形
    式上觀之可達「資產總價值小於債務總金額」之狀態，堪認
    其此部分陳述已有明顯不實之處。
  (三)聲請人雖自陳：聲請人於95、96年間每月平均收入36,722元
    ，配偶丙○○外出打工每月賺取10,000元貼補家用，扣除1
    家3口生活必要支出43,082元後，尚需繳付協商金額20,822
    元，每月均負債17,182元，自96年1月起，丙○○中年失業
    ，且因在家照顧年邁多病之父乙○○，無法外出打工貼補家
    用，故每月入不敷出，致聲請人恐慌症、憂鬱症、睡眠障礙
    等舊疾復發，無法如期繳交協商金額而毀諾云云。然而：
    (1)聲請人於95年度之總所得為462,688元，於96年度之總所
      得為453,075元，有聲請人之稅務電子閘門財產所得調件
      明細表附於97年度消債更字第649號卷及綜合所得稅各類
      所得資料清單附於本院卷可憑，堪認聲請人於95年度之每
      月平均收入為38,557元（462,688÷12＝38,557，元以下4
      捨5入），於96年度之每月平均收入為37,756元（453,075
      ÷12＝37,756，元以下4捨5入）。
    (2)本院依職權調取丙○○之財產所得資料核閱結果，其上記
      載丙○○於95年度有薪資所得、執行業務所得、股利所得
      及其他所得共27,557元，於96年度有執行業務所得、其他
      所得共33,648元，名下有汽車1輛，有丙○○之稅務電子
      閘門財產所得調件明細表在卷可佐，然比對聲請人所陳報
      之丙○○收入狀況與前述明細表所載內容可知，該明細表
      因源自稅務機關，須仰賴丙○○長期誠實申報始能正確反
      應其財產所得狀況，故亦僅具參考性質，尚無從憑此即認
      丙○○之收入狀況究竟如何。本院復依職權函詢戊○開發
      股份有限公司，經該公司回函告以：本公司為傳銷事業，
      丙○○為傳銷參加人等語，而丙○○於95、96、97年度在
      該公司均領有金額不等之執行業務所得或其他所得，有該
      公司97年12月5日（97）聖開字第155號函文暨附件所得名
      細資料附卷足據，顯見丙○○於96、97年度仍有持續在外
      工作賺取收入之事實，另佐以聲請人所提出其父乙○○之
      臺北市立聯合醫院診斷證明書及醫療費用收據所載內容，
      均係97年1月8日以後始發生等情觀之，足認聲請人陳稱：
      丙○○自96年1月起即失業，且因在家照顧年邁多病之父
      乙○○，無法外出打工貼補家用云云，均與事實不符，無
      從採信。
    (2)聲請人另自陳每月一家3口生活必要支出為：聲請人本人
      、妻丙○○及子丁○○之醫療費1,183元（11,830÷10個
      月＝1,183）、父乙○○之醫療費704元、聲請人本人及妻
      丙○○之生活費19,658元、丁○○之生活費6,500元、教
      育費485元、房貸8,700元、房屋稅、地價稅1,042元、牌
      照稅、燃料稅1,453元、汽車維修費1,324元、勞健保費1,
      878元，共計43,082元云云，惟：
     1.聲請人提出之本人、丙○○及丁○○之醫療費收據均為
       97年間支出，且其中有丙○○於97年6月17日因假牙自費
       10,000元之收據，然假牙之裝設顯然並非每年均有需要
       ，聲請人以此一偶然發生之高額醫療費收據推估其每月
       基本生活費用，難謂可採。
     2.聲請人雖將其父之乙○○之醫療費列入其1家3口之生活
       必要支出內，惟按受扶養權利者，以不能維持生活而無
       謀生能力者為限，民法第1117條第1項定有明文，又同條
       第2項規定，前項無謀生能力之限制，於直系血親尊親屬
       不適用之，即直系血親尊親屬受扶養者，仍須以不能維
       持生活者為限（最高法院87年度臺上字第1696號判決意
       旨參照）。而乙○○於94、95、96年度分別有利息所得
       3,408元、3,217元、2,171元，名下尚有土地7筆、房屋
       1棟，僅以土地公告現值及房屋課稅現值計算，總價值即
       達1,372,502元，有乙○○之稅務電子閘門財產所得調件
       明細表在卷可佐，顯見乙○○有相當之存款，尚有不動
       產足供其為適當之收益處分，實無因不能維持生活而須
       由聲請人負擔其醫療費之必要。
     3.至於聲請人所指房貸、房屋稅、地價稅等部分，顯然均
       係聲請人因堅持保留名下尚有貸款未還之房地而為之支
       出。然房屋貸款於名義上雖屬債務，於實質上乃屬債務
       人藉由按期繳納貸款而逐期累積個人資產（待房屋貸款
       清償完畢，即無庸再擔憂因債權人行使抵押權拍賣房地
       致喪失房地所有權），惟債務人於經濟困頓之際，本應
       選擇適當處分其資產以減輕債務負擔，而非堅持負擔高
       額之房屋貸款及房屋稅、地價稅等非必要性支出而仍持
       續累積其資產，更不應抱持「僅盡力清償房屋貸款以保
       全名下房地免遭拍賣，並將房屋貸款列為絕對必要支出
       ，其餘負債則均以無力負擔為由聲請更生及保全處分以
       避免房地遭其他債權人拍賣」之心態。況人民安居並不
       以居住於自有住宅為必要，租屋居住亦屬目前社會上眾
       多經濟困窘無力購屋者之安居方式，且因房租支出尚得
       作為所得稅之扣除額，故租屋居住毋寧是自認經濟負擔
       沉重者減輕自我負擔之方式之一。依聲請人之現況觀之
       ，其係就前揭協商條件毀諾不履行，卻堅持不願將房地
       變賣，致須額外負擔每月8千餘元（參聲請人提出之存摺
       明細）之房屋貸款及房屋稅、地價稅。倘聲請人願將居
       住之房地變賣，所得價金除能用以償付前述房屋貸款，
       甚或有餘額可供清償前述無擔保債務，亦無庸再負擔房
       屋稅、地價稅等非必要性支出。而聲請人雖因此另須增
       加房租支出（房租支出應計入每月個人基本生活費用中
       ），然其若選擇承租坪數較小、租金價格低廉之房屋，
       即得降低每月因居住所須支出之費用。況依聲請人於前
       次聲請狀自述之資產總價值及債務總金額等內容觀之，
       上開房地市價經評估為2,712,000元，其總債務為2,459,
       018元，則其妥適處分上開房地之結果，顯然足以提前清
       償其全部債務（包含有擔保之房屋貸款及無擔保之債務
       協商債務），聲請人捨變賣房地方式不為，任令自己長
       期持續負擔房屋貸款及房屋稅、地價稅，並聲稱自己無
       力支付前述協商金額，自難謂有何不可歸責於己之事由
       可言。
  (四)稽上各節可知，聲請人於聲請狀中所述各項有諸多難認屬實
    之處，自難認其自述之「不可歸責於己致履行債務有重大困
    難之事由」可採。而聲請人名下房地之市價可達2,712,000
    元，已高於其自陳之各項有擔保及無擔保債務總金額2,459,
    018元，得變賣其資產清償全部債務，且聲請人為56年11月
    24日生，有長期固定收入，其妻丙○○為57年1月11日生，
    亦有工作能力及工作收入，倘聲請人能縮衣節食並變賣房地
    清償全部債務，本得東山再起，亦無須持續其負債生涯，然
    聲請人捨誠實履行債務不為，任令自己於96年4月間毀諾，
    自無從認定聲請人有何不可歸責於己致履行債務有重大困難
    之事由存在。
四、綜上所述，本件聲請人於消費者債務清理條例施行前，既已
    與金融機構之債權人依金融主管機關協調成立之中華民國銀
    行公會會員辦理消費金融案件無擔保債務協商機制成立協商
    ，且又無因不可歸責於己致履行顯有重大困難之事由，則其
    聲請更生，顯然違背消費者債務清理條例第151條第6項準用
    同條第5項前段之規定，且上開欠缺又屬無從補正，從而，
    本件更生之聲請應予駁回。聲請人雖又於98年1月6日具狀聲
    請延長保全處分，惟其更生之聲請既經駁回，其延長保全處
    分之聲請，即無必要，應併予駁回。爰依消費者債務清理條
    例第8條前段之規定，裁定如主文第1項所示。
五、本件更生之聲請既經駁回，本院自應依消費者債務清理條例
    第19條第3項規定，依職權撤銷前於97年11月6日所為准許保
    全處分之裁定，爰裁定如主文第2項所示。
中    華    民    國    98    年    1     月    10    日
                        民事第一庭  法  官  張婷妮
以上正本係照原本作成。
如不服本裁定，應於裁定送達後10日內，以書狀向本院提出抗告
，並繳納抗告費新臺幣1千元。
中    華    民    國    98    年    1     月    10    日
                                    書記官  楊建新


司法院資訊處製作；財團法人民間司法改革基金會備份。
